【裁判字號】    98,易,1857
【裁判日期】    980914
【裁判案由】    詐欺
【裁判全文】
臺灣臺北地方法院刑事判決              98年度易字第1857號
公  訴  人  臺灣臺北地方法院檢察署檢察官
被      告  甲○○
上列被告因詐欺案件，經檢察官聲請以簡易判決處刑（98年度偵
字第12796號），本院簡易庭認不宜逕以簡易判決處刑（98年度
簡字第2600號），簽請改依通常程序審理判決如下：
    主  文
甲○○幫助意圖為自己不法之所有，以詐術使人將本人之物交付
，處有期徒刑參月，如易科罰金，以新臺幣壹仟元折算壹日。
    事  實
一、甲○○可預見提供金融帳戶、提款卡與他人，可能幫助他人
    遂行詐欺犯行，竟仍基於幫助詐欺之不確定故意，於民國（
    下同）98年3月25日前某日，將其申辦之中國信託商業銀行
    仁愛分行帳號0000000000000000號之活期存款帳戶之存摺、
    提款卡、密碼，提供詐騙集團使用。嗣詐欺集團某成員共同
    意圖為自己不法之所有之犯意聯絡，於98年3月25日20時30
    分許，撥打電話向乙○○佯稱其網路購物付款方式設定錯誤
    ，誤設為分期付款，若要避免帳戶存款遭扣款，需將帳戶存
    款匯入上開帳戶內云云，使乙○○陷入錯誤，依言行事，匯
    款新台幣（下同）6萬元上開帳戶內。俟乙○○察覺遭騙報
    警處理，經警循線查獲上情。
二、案經臺北市政府警察局大安分局報請臺灣臺北地方法院檢察
    署檢察官偵查後聲請以簡易判決處刑。
    理  由
壹、程序部分：
一、按檢察官聲請以簡易判決處刑案件，經法院認為不得或不宜
    以簡易判決處刑者，應適用通常程序審判之，刑事訴訟法第
    452條定有明文。本件公訴人以被告甲○○涉有刑法第339條
    第1項、第30條第1項之幫助詐欺取財罪嫌而聲請簡易判決處
    刑，惟被告僅於警詢中到案陳述，並否認犯行，辯稱該帳戶
    存摺及提款卡係於不詳時地遺失云云，但於偵查中並未訊問
    ，則被告是否涉有幫助詐欺取財罪嫌，自有詳加調查之必要
    ，以保障被告之防禦權，本院簡易庭以此認本件不宜逕以簡
    易判決處刑，簽請改依通常程序處理，先此敘明。
二、被告甲○○於警訊之供述，非出於強暴、脅迫、利誘、詐欺
    、疲勞訊問、違法羈押或其他不正方法取得，依刑事訴訟法
    第156條第1項、第158條之2得採為證據。
三、按被告以外之人於審判外之陳述，雖不符前4條之規定，而
    經當事人於審判程序同意做為證據，法院審酌該言詞陳述或
    書面陳述作成時之情況，認為適當者，亦得為證據。當事人
    、代理人或辯護人於法院調查證據時，知有第159條第1項不
    得為證據之情形，而未於言詞辯論終結前聲明異議者，視為
    有前項之同意，為刑事訴訟法第159條之5所明定。證人乙○
    ○於警訊之供述，被告於審判期日表示無意見，本院認為適
    當，依上述規定，得為證據。
四、後列非供述證據，均非違法取得之證據，且或係從事業務之
    人於業務上製作之證明文書、記錄文書，核無顯不可信情況
    ，故依同法第158條之4反面解釋、第159條之4第2款得為證
    據。
貳、實體部分：
一、訊據被告甲○○固坦承上開中國信託商業銀行仁愛分行帳號
    000000000000000號帳戶之存摺、提款卡及提款密碼係其所
    開戶申請，惟矢口否有認有何幫助詐欺取財犯行，辯稱：渠
    常有朋友至家中聚會，上開帳戶之提款卡可能是朋友至家中
    所竊取，且因伊經常遺忘提款密碼，故將密碼載於筆記本中
    ，有可能是遭友人翻閱伊筆記本而得知提款密碼，而被友人
    盜用該帳戶，伊並無販賣其帳戶幫助詐騙云云。經查：
（一）上開中國信託商業銀行仁愛分行帳號0000000000000000號
      活期存款之存摺、提款卡、密碼為被告甲○○所開戶申請
      等情，除據被告供承不諱外，並有該活期存款帳戶之申請
      人資料、帳戶交易明細等附卷可稽。
（二）次查，前開不詳姓名年籍之詐欺集團成員，於98年3月25
      日20時30分許，撥打電話向被害人乙○○佯稱其網路購物
      付款方式設定錯誤，誤設為分期付款，若要避免帳戶遭扣
      款，需將帳戶存款匯入被告所有之上開帳戶內云云，使被
      害人乙○○不疑有詐，因而陷於錯誤，依詐欺集團成員指
      示匯款6萬元至被告所有之上開帳戶內等情，業據證人即
      被害人乙○○警詢時證稱：「89年3月25日20時30分，因
      我平常有網路購物的習慣，今天下午16時接到一通來自臺
      北00-00000000的電話，他自稱是奇摩拍賣的賣家，因我
      之前3月22日有上網購買一些內衣用品，價值為1千元整，
      而我當時以當場將金額匯款完畢。但是因為他們工作人員
      疏失，要改成定期扣款，但是因我當初已經繳款完畢我不
      想再付錢。於是我想將定期扣款的動作取消。他就要跟我
      要農會服務專線的電話，我也有跟他說是0000000000，對
      方說會將我的資料傳真給農會，之後農會會再跟我聯絡有
      關取消定期扣款的事宜。之前就有一支0000000000的自稱
      是農會的電話，他說因為現在銀行都下班了，於是要取消
      定期扣款的動作必須在ATM上操作，他一開始說要證明自
      己不是詐騙集團，叫我先將我的存款6萬元全部領出，之
      後他跟我說他有跟中國信託銀行的襄理聯絡過，要我先將
      6萬元存到中國信託銀行襄理的戶頭，因為之前在傳送方
      面發生錯誤，而他也跟我承諾明天早上銀行上班時會將金
      額6萬元全數補給我，我發現不對勁，就來派出所報案。
      對方帳號為0000000000000000，我不知道戶名，匯入中國
      商業銀行臺北市仁愛分行。詐騙電話為0000000000、00-
      00000000號。」等語（參偵查卷第4至5頁）明確，並有AT
      M交易明細3紙、被害人乙○○與詐騙集團成員之通聯紀錄
      、詐騙集團車手提款照片8張及被告上開帳戶交易明細等
      附卷可稽。依上開各情，足認被告之上開中國信託商業銀
      行帳戶之金融卡及提款密碼確為詐欺集團成員所持有使用
      ，且該詐騙集團已著手詐騙該被害人匯款至上開被告帳戶
      內得逞。
（三）又詐欺集團之成員為避免警員自帳戶來源回溯追查出真正
      身分，乃以他人帳戶供作詐得款項出入之帳戶，此為詐欺
      正犯需利用他人帳戶之原因，相應於此，詐欺正犯亦會擔
      心如使用他人帳戶，因帳戶持有人非其本身，則所詐得款
      項將遭不知情之帳戶持有人提領，或不知情帳戶持有人逕
      自掛失以凍結帳戶之使用，甚或知情之帳戶持有人以辦理
      補發存摺、變更印鑑、密碼之方式，將帳戶內存款提領一
      空，致其費盡周章所詐得之款項化為烏有，則詐欺正犯所
      使用之帳戶，必須為其所能控制之帳戶，始能確保詐得款
      項。申言之，詐欺正犯絕不可能使用他人遺失之存摺、提
      款卡、印鑑、密碼之帳戶供作詐得款項匯入之帳戶，以免
      除遭真正帳戶持有人提領或掛失之風險。且欲使用金融卡
      領取款項者，須於金融機構設置之自動櫃員機上依指令操
      作，並輸入正確之密碼，方可順利領得款項，由此可見，
      如非帳戶所有人同意、授權而告知金融卡提款密碼等情況
      ，單純持有金融卡之人，欲隨機輸入號碼而領取款項之機
      會，以金融卡之提款密碼至少6碼及提款密碼倘輸入錯誤3
      次，該金融卡即被停用之機制設計，倘未經金融卡持卡人
      授權之人任意輸入號碼而能與正確之提款密碼相符者，機
      率微乎其微，且如上述，詐欺正犯絕不可能使用其無法控
      制之帳戶。被告雖辯稱其存摺、提款卡遭竊，不知是在家
      中遭友人竊取或出門遺失，且密碼應為友人窺看渠筆記本
      因而得悉云云，然查：
    1.被告於本院審理時供稱其金融卡密碼為00000000，意為渠
      與渠之狗生日日期等語（參本院卷第29、30頁），且本院
      審理時與案發時已相隔5月餘，被告仍可清楚記得其帳戶
      密碼及其含意，自無另行書寫密碼以免遺忘之必要，惟被
      告卻稱因經常忘記提款密碼，而將提款卡密碼以鉛筆書於
      渠筆記本中，並以渠筆記本影本資為佐證等情，顯不可採
      ，故該詐欺集團必定係已取得被告上開帳戶金融卡之正確
      密碼，始有可能著手行騙被害人。又被告辯稱提款密碼可
      能係遭友人窺看渠筆記本而得悉云云，惟觀諸被告所提之
      筆記本影本，內有多處載有阿拉伯數字，縱被告之筆記本
      遭友人窺看，被告在筆記本上所寫之上開密碼數字，並未
      註明為渠中國信託商業銀行仁愛分行提款卡密碼，他人如
      何確定多處阿拉伯數字中究竟何為提款密碼？顯見若非被
      告告知詐欺集團成員，對方始有可能得悉提款卡密碼，是
      被告此部分所辯尚難採信。
    2.復參酌卷附之中國信託商業銀行帳號0000000000000000號
      帳戶歷史交易資料查詢，於本件案發當日（即98年3月25
      日）前，被告上開帳戶內僅餘50元，隔日即出現本案被害
      人之匯款紀錄，且均於當日匯入後隨即以提款卡領出（本
      院卷第17頁），此與詐欺集團借用人頭帳戶進出款項之類
      型如出一轍。又被告於本院準備程序時自承：「3月中發
      現金融卡不見了。金融卡放在皮包裡面，但出門的時候我
      會單帶一張卡。到底金融卡是在哪裡遺失我不知道，是在
      家裡遺失，還是出門遺失我不知道。3月中發現金融卡不
      見到3月底才去掛失，我覺得是在家裡一下找不到而已，
      所以沒有刻意去找，後來真的翻遍了還是找不到，我媽叫
      我去掛遺失，他說真的找不到就先掛遺失算了。」等語（
      參本院卷第11頁），衡諸常情，若被告早於3月中旬時即
      發現金融卡、存摺遺失，而金融帳戶攸關個人財產權益保
      障，一般人均會妥善加以保管，以避免遺失，而被告於存
      摺、提款卡遺失時，竟不即刻報警並向金融機構掛失，反
      而表示「沒有刻意去找」，顯與常情有悖，故被告所辯並
      不足採，其係將上揭帳戶交給詐騙集團成員使用無誤。
    3.再按金融機構接受客戶申請一般存款帳戶之現況，絕大多
      數不須任何條件，亦無須任何費用，即任何人均可辦理金
      融帳戶存摺使用，如無特殊理由，實無借用他人存摺、金
      融卡使用之必要；而金融存摺、金融卡等物，事關存款人
      個人財產權益之保障，倘有不明之金錢來源，甚而攸關個
      人法律上之責任，其專有性甚高，除非本人、與本人具有
      信賴關係或其他特殊原因，難認有何流通使用之可能，一
      般人均有妥為保管防阻他人任意使用之認識；縱使特殊情
      況偶有交付他人使用之需，亦必然深入瞭解用途及合理性
      後，再行提供以使用，方符常情。且該等專有物品如落入
      不明人士手中，而未加以闡明正常用途，極易被利用為與
      財產有關之犯罪工具，此為吾人依一般生活認知所易於體
      察之常識。又有犯罪意圖者，非有正當理由，竟提供金錢
      代價徵求他人之帳戶，則客觀上可預見其目的，係供為某
      筆資金之存入，後再行領出之用，且該筆資金之存入及提
      領過程係有意隱瞞其流程或避免行為人身分曝光之用意，
      一般人本於通常認知能力均甚易於瞭解。而一般詐欺集團
      即常以向不特定人收購或租用金融帳戶存摺、金融卡之方
      法而從事如同本案之詐欺犯罪模式，報章、雜誌、電視亦
      常有報導。查被告為成年人，且為在學學生，並非無社會
      經驗之人，明知金融卡、提款密碼等有關個人財產、身分
      之物品，倘淪落於不明人士手中，極易被利用為與財產有
      關之犯罪工具，竟願將其金融卡及提款密碼等物交付予與
      其身分上不具密切關係之人，顯然對於該帳戶將作為不法
      使用，有所認知，是雖卷內事證並無積極證據證明被告知
      悉該詐欺正犯將如何犯罪，而無法於本件認定被告有與該
      詐欺集團實施詐欺犯行之共同犯意聯絡，惟被告對發現個
      人重要之金融帳戶存摺、提款卡遺失時，本當立即報警處
      理並掛失金融卡，然被告竟未為之，顯見被告所辯異於常
      情。是被告空言辯解其未提供金融卡及提款密碼給詐欺集
      團云云，顯不符常理，不能採信。
（四）綜上，本件事證明確，被告犯行洵堪認定，應依法論科。
二、按刑法上之幫助犯，係對於犯罪與正犯有共同之認識，而以
    幫助之意思，對於正犯資以助力，未參與實施犯罪構成要件
    之行為者而言（最高法院88年度臺上字第1270號判決意旨參
    照）。本件被告係將其中國信託商業銀行仁愛分行帳戶之存
    摺、金融卡及提款密碼提供予不法人士，而遭不法人士利用
    而成為其詐欺犯罪有關之犯罪工具，過程中並無證據證明被
    告有直接與被害人接觸、聯繫及領取款項之詐欺構成要件之
    行為，充其量僅足認定係詐欺取財犯罪構成要件以外之幫助
    行為，尚難遽認與實行詐欺取財犯罪之行為人本於共同犯罪
    之犯意聯絡，而有參與或分擔向被害人詐欺之犯行。況使用
    他人帳戶犯罪者，本欲利用他人帳戶以隱瞞自己身分而逃避
    檢警追緝，是被告雖可預知使用其帳戶者將利用其所交付之
    帳戶供為詐欺不法犯行，然其主觀上有無將使用帳戶者所實
    施之詐欺犯行，視為己身犯行之共同犯意聯絡，實非無疑。
    是本案既查無證據足資證明被告有共同詐欺取財之犯意聯絡
    及行為分擔，自應認被告提供帳戶存摺、金融卡及提款密碼
    予不詳姓名之成年人士使用之犯行，僅止於幫助詐欺之犯意
    ，而為詐欺取財構成要件以外之行為。是核被告所為，係犯
    刑法第339條第1項之幫助詐欺取財罪，因被告所為屬幫助犯
    ，應依同法第30條第2項之規定，按正犯之刑減輕之。爰審
    酌被告提供帳戶供詐欺集團詐騙他人財物，危害社會正常交
    易安全，增加被害人尋求救濟之困難，並使犯罪之追查趨於
    複雜，另參酌被告並無前科，其智識程度、生活狀況、
    本件犯罪所生危害，被告犯罪後態度不佳，至今仍未賠償被
    害人所受損害等一切情狀，量處如主文所示之刑，並諭知易
    科罰金之折算標準，以資懲儆。
參、據上論斷，依刑事訴訟法第452條、第299條第1項前段，刑
    法第339條第1項、第30條第1項第2項、第41條第1項前段，
    刑法施行法第1條之1第1項、第2項前段，判決如主文。
本案經檢察官李濠松到庭執行職務。
中    華    民    國    98    年    9    月    14    日
                  刑事第十二庭審判長法  官  李英豪
                                    法  官  楊台清
                                    法  官  曾正龍
以上正本證明與原本無異。
如不服本判決應於收受送達後10日內向本院提出上訴書狀，並應
敘述具體理由；其未敘述上訴理由者，應於上訴期間屆滿後20日
內向本院補提理由書（均須按他造當事人之人數附繕本）「切勿
逕送上級法院」。告訴人或被害人如對於本判決不服者，應具備
理由請求檢察官上訴，其上訴期間之計算係以檢察官收受判決正
本之日期為準。
                                    書記官  彭自青
中    華    民    國    98    年    9     月    15    日
附錄本案論罪科刑法條全文：
中華民國刑法第339條（普通詐欺罪）
意圖為自己或第三人不法之所有，以詐術使人將本人或第三人之
物交付者，處5年以下有期徒刑、拘役或科或併科1千元以下罰金
。
以前項方法得財產上不法之利益或使第三人得之者，亦同。
前二項之未遂犯罰之。


司法院資訊處製作；財團法人民間司法改革基金會備份。
